【裁判字號】    95,訴,1768
【裁判日期】    950831
【裁判案由】    營利事業所得稅
【裁判全文】
臺北高等行政法院裁定
                                      95年度訴字第1768號
原      告  景嘉實業股份有限公司
代  表  人  甲○○董事長）住.
被      告  財政部台北市國稅局
代  表  人  許虞哲（局長）
上列當事人間因營利事業所得稅事件，原告不服財政部中華民國
95年3 月24日台財訴字第09400588800 號訴願決定，提起行政訴
訟，本院裁定如下︰
    主   文
原告之訴駁回。
訴訟費用由被告負擔。
    理   由
一、本件起訴時被告之代表人原為張盛和，嗣於訴訟進行中變更
    為許虞哲，茲據被告新任代表人具狀聲明承受訴訟，合於行
    政訴訟法第186 條準用民事訴訟法第176 條之規定，應予准
    許，應先明。
二、次按「原告之訴，有左列各款情形之一者，行政法院應以裁
    定駁回之。... 十、起訴不合程式或不備其他要件者。」為
    行政訴訟法第107 條第1 項第10款所明定。另「人民對於中
    央或地方機關之行政處分，認為違反或不當，致損害其權利
    或利益者，得依本法提起訴願，但法律另有規定者，從其規
    定。」、「本法所稱行政處分，係指中央或地方機關就公法
    上具體事件所為之決定或其他公權力措施而對外直接發生法
    律效果之單方行政行為。」、「訴願事件有左列各款情形之
    一者，應為不受理決定：... 八、對於非行政處分或其他依
    法不屬訴願救濟範圍內之事項提起訴願者。」分別為訴願法
    第1 條第1 項、第3 條第1 項及第77條第8 款所明定。又「
    行政官署所為單純的事實之敘述或理由之說明，既不因該項
    敘述或說明而生法律效果，自非行政處分，人民對之即不得
    提起訴願。」復經最高行政法院著有44年判字第18號判例可
    資參照。
三、本件原告因營利事業所得稅事件，不服財政部台北市國稅局
    文山稽徵所94年9 月9 日財北國稅文山營所字第0940202667
    號函，提起訴願，經財政部於95年3 月24日以台財訴字第09
    400588800 號訴願決定認為係對非行政處分提起訴願，而為
    不受理決定，原告不服，遂向本院提起行政訴訟。
四、本件原告起訴意旨略以：(一)程序方面：財政部台北市國稅局
    文山稽徵所94年9 月9 日財北國稅文山營所字第0940202667
    號函文雖檢附空白結算稅額繳款書請原告自行填報繳納，惟
    前開函文中，已核定有應繳納之稅額共新台幣（下同）21,1
    30,973元，依行政程序法第92條第1 項自屬行政處分，原告
    不服，自得提起訴願。(二)實體方面：1.財政部台北市國稅局
    文山稽徵所94年9 月9 日財北國稅文山營所字第0940202667
    號函違反憲法規定：(1)按憲法第19條規定，人民有依法律納
    稅之義務，而所謂「依法律」，除有關租稅之繳納義務，須
    依立法院通過，經總統公布之法律外，且需符合憲法保障人
    民財產權等基本權利之精神及合理原則始可，否則此法律自
    不符合憲法第19條規定，不得作為課稅根據。故79年1 月24
    日修正前稅捐稽徵法第35條關於申請復查，以繳納一定比例
    之稅款或提供相當擔保為條件之規定，係對人民訴願和訴訟
    權所為不必要之限制，業經司法院釋字第224 號解釋，認為
    與憲法第7 條、第16條、第19條意旨不符。另外，遺產稅之
    徵收，其遺產價值之計算，84年1 月13日修正前遺產及贈與
    稅法第10條但書固明文規定，如逾期申報日之時價較死亡日
    之時價為高，以較高者為準，此與同法第44條之處罰規定並
    列，易茲重複處罰之疑慮，與合理原則有違，亦經司法院釋
    字第311 號解釋在案。(2)所得稅法第66條之9 第1 項固規定
    ，營利事業當年度之盈餘未作分配者，應就該未分配盈餘加
    徵10% 營利事業所得稅。惟營利事業所得稅之課徵實體為營
    利事業之所得，而此所得係以營利事業全年度收入總額減除
    各項成本費用、損失及稅捐後之純益，所得稅法第24條第1
    項規定甚明，司法院釋字第506 號解釋亦闡述甚明。本件營
    利事業未分配盈餘早已課徵過營利事業所得稅，所得稅法第
    66條之9 規定於營利事業所得稅以營利事業所得為課稅標的
    之原則不符，此規定亦使已繳納過營利事業所得稅之營利所
    得重複課稅，亦有使尚不能課徵個人綜合所得稅之未實現所
    得提前納稅，嚴重侵害人民財產權，與憲法第15條及第22條
    意旨不符，自不能適用。(2)財政部台北市國稅局文山稽徵所
    94年9 月9 日財北國稅文山營所字第0940202667號函無法律
    根據：有關公司未分配盈餘之課稅，其核定及課徵方式，所
    得稅法第66條之9 、第102 條之2 、第102 條之3 有明文規
    定，本件財政部台北市國稅局文山稽徵所94年9 月9 日財北
    國稅文山營所字第0940202667號函係於94年9 月9 日發函檢
    送空白結算申報繳款書，註明繳納期限為94年5 月31日，要
    原告自填繳納之作法，與上開法律規定不合，故前開函文無
    法律根據，應予撤銷。基上所述，前開函文及訴願決定均與
    法有違，請予撤銷等語。
五、經查，原告原係就財政部台北市國稅局文山稽徵所94年9 月
    9 日財北國稅文山營所字第0940202667號函不服提起訴願，
    有訴願書在卷可稽，嗣並對訴願決定不服，始提起本件行政
    訴訟。而就財政部台北市國稅局文山稽徵所94年9 月9 日財
    北國稅文山營所字第0940202667號函內容略以：「主旨：貴
    公司93年度營利事業所得稅（92）未分配盈餘申報應自行繳
    納稅款21,130,973元。經查尚未繳納，請儘速向公庫繳納，
    並於94年9 月21日前將繳款書證明聯正本送所核銷。說明：
    一、依所得稅法第71條第1 項規定，納稅義務人應於每年5
    月1日起至5月底止，填具結算申報書，向該管稽徵機關，申
    報其上一年度內構成綜合所得總額或營利事業收入總額之項
    目及數額，以及有關減免、扣除之事實，並應依其全年應納
    稅額減除暫繳稅額、尚未抵繳之扣繳稅額及可扣抵稅額，計
    算其應納之結算稅額，於申報前自行繳納。二、貴公司（原
    設籍台北市○○區○○街30巷12號4 樓16室）93年度營利事
    業所得稅，已於94年5月30日辨理結算申報，惟未自行繳納
    應納之結算稅額。檢附空白結算稅額繳款書乙份，請自行填
    妥並依法繳納。三、逾期未檢送繳款書證明聯，除依所得稅
    法第112條及同法施行細則第104條第1項第3款規定加徵滯納
    金及滯納利息外，並移送法院強制執行。」等語，有前開函
    文影本附卷足據。而按所得稅法第102條之2第1項：「營利
    事業應於其各該所得年度辦理結算申報之次年5月1日起至5
    月31日止，就第66條之9第2項規定計算之未分配盈餘填具申
    報書，向該管稽徵機關申報，並計算應加徵之稅額，於申報
    前自行繳納。其經計算之未分配盈餘為零或負數者，仍應辦
    理申報。」可知，納稅義務人係自行計算並填具未分配盈餘
    數額，並以之計算應加徵之稅額，於申報前，依所得稅法第
    102條之2第1項負有自行繳納之義務。是前開函文主旨：「
    貴公司93年度營利事業所得稅（92）未分配盈餘申報應自行
    繳納稅款21,130,973元。經查尚未繳納，請儘速向公庫繳納
    ，並於94年9月21日前將繳款書證明聯正本送所核銷。」僅
    係單純就法律規定所為之說明，提醒與輔導原告應依所得稅
    法自行繳納稅款。且原告係依所得稅法第102條之2第1項負
    有納稅之義務，而非前開函文課與原告納稅義務，故前開函
    文未對外發生准駁之法律效果，亦未因此損及原告之權利或
    法律上利益。又前開函文說明三：「逾期未檢送繳款書證明
    聯，除依所得稅法第112條及同法施行細則第104條第1項第3
    款規定加徵滯納金及滯納利息外，並移送法院強制執行。」
    僅係說明原告若逾期未繳之處理規定，既非核定補徵稅額，
    亦非課與原告繳納滯納金及滯納利息之義務。綜上可知，前
    開函文僅屬於事實敘述、通知之性質，並不因該函而對外發
    生准駁之法律上效果，亦未因此損及原告之權利或法律上利
    益，揆諸行政訴訟法第4條第1項、訴願法第3條第1項、第77
    條第8款規定及最高行政法院44年判字第18號判例之意旨，
    自不得對之提起行政爭訟。原告以前開函文為原處分提起訴
    願，自非合法，應予駁回，訴願決定以原告訴願為不合法而
    為不受理之決定，於法核無不合。又本件係通知原告應自行
    繳納未分配盈餘應納稅款，故應適用之法條為所得稅法第10
    2條之2，而非所得稅法第71條。前開函文說明一雖誤引用所
    得稅法第71條，惟前開函文既非行政處分，已如前述，故縱
    誤引法條說明，亦未損及原告之權利或法律上利益，併此敘
    明。此外，本件既因不合法應予駁回，原告其餘實體主張是
    否有理，即毋庸予以審究。
六、據上論結，本件原告之訴為不合法，爰依行政訴訟法第107
    條第1 項第10款後段、第104 條、民事訴訟法第95條、第78
    條，裁定如主文。
中    華    民    國    95    年     8    月   31     日
                          第三庭審判長法  官  陳國成
                                      法  官  吳東都
                                      法  官  陳秀
上為正本係照原本作成。
如不服本裁定，應於送達後10日內向本院提出抗告狀（須按他造
人數附繕本）。
中    華    民    國    95    年     9    月    6     日
                                      書記官  王英傑


司法院資訊處製作；財團法人民間司法改革基金會備份。
